【裁判字號】    98,家訴,240
【裁判日期】    990305
【裁判案由】    請求分配剩餘財產
【裁判全文】
臺灣臺中地方法院民事判決             98年度家訴字第240號
原      告  丙○○○○○○
被      告  乙○○
訴訟代理人  梁宵良律師
複  代理人  甲○○
上列當事人間請求分配剩餘財產事件等，本院於民國99年2月8日
言詞辯論終結，判決如下：
    主      文
原告之訴駁回。
訴訟費用由原告負擔。
    事實及理由
一、按訴狀送達後，原告不得將原訴變更或追加他訴。但如請求
    之基礎事實同一者，或擴張或減縮應受判決事項之聲明者，
    ，不在此限，民事訴訟法第255條第1項第2、3款定有明文。
    本件原告依剩餘財產分配請求權，請求被告給付應分得之財
    產，起訴時原係聲明請求被告應將坐落台中市○○區○○段
    89-2地號、面積118平方公尺土地及其上門牌台中市○○區
    ○○路4段196號、鋼筋混土造4層樓總面積338.93平方公尺
    建地之所有權各2分之1移轉登記予原告，嗣變更為請求給付
    原告新臺幣（下同）2,164,610元，及自民國98年9月24日起
    至清償日止按年息百分之5計算之利息，乃係基於分配剩餘
    財產之同一事實，嗣再擴張聲明為：被告應給付原告6,118,
    474元，及自98年9月24日起至清償日止按年息百分之5計算
    之利息，揆諸前開規定，均屬合法，合先敘明。
二、原告主張：
（一）兩造於90年10月10日結婚，嗣於98年5月5日原告起訴請求
      離婚，經鈞院於98年6月18日調解兩造離婚成立。因兩造
      於婚姻關係存續中未以契約訂立夫妻財產制，故依民法第
      1005條之規定，應以法定財產制為夫妻財產制。本件兩造
      既已離婚，原告自得依民法第1030條之1規定，請求被告
      將兩造離婚時之剩餘財產之差額平均分配。
（二）兩造婚後，被告於92年間購入坐落於臺中市○○區○○段
      89之2地號土地（地目建、面積118平方公尺、權利範圍全
      部）及其上建物即建號824、門牌號碼為臺中市○○區○
      ○路四段196號、權利範圍全部之建物，系爭土地及建物
      屬於被告之婚後財產，原告自得請求分配之。另兩造婚姻
      存續期間，被告長期無業，原告乃以自行工作所得支付大
      部分家庭生活開銷，致原告於婚姻存續期間資產不增反減
      ，故原告無任何婚後財產。本件原告應列入分配之剩餘財
      產為0元，而被告婚後取得之系爭土地及建物經鑑定後，
      總計價值為12,236, 948元，故被告應列入分配之剩餘財
      產為12,236,948元，揆諸首揭規定，原告得向被告請求夫
      妻剩餘財產差額為6,118, 474元【計算式：12,236,948÷
      2＝6,118,474】等語。並聲明：被告應給付原告6,118,
      474元，及自98年9月24日起至清償日止按年息百分之5計
      算之利息。
（三）對被告抗辯之陳述：
    1.被告購買臺中市○○區○○路四段196號房地，所繳納192
      萬元之保證金，並非被告所稱係其去質借，以其婚前財產
      支付，而係被告父親借給兩造，其後亦已償還被告父親。
    2.被告主張其父陳盛於91年1月4日匯款贈與其20萬元，嗣於
      91年3月22日匯款贈與其514,191元等情，原告均予否認，
      被告應負舉證責任，提出相關事證證明之。另被告主張陳
      盛於92年間將所存之紅包錢共計10萬元現金贈與被告，並
      非事實，陳盛係由被告拿現金去存，借放在被告那邊，並
      非贈與被告。又被告係於92年6月3日，以原告擔任連帶保
      證人，向被告之大姐黃陳娥借款150萬元，惟該款項原
      係由黃陳娥寄放在被告之四姐陳美雲之帳戶內，故由陳
      美雲之帳戶匯至被告於合庫的帳戶，當時被告並曾簽立借
      據，嗣被告以賣掉北平路二段房地之所得價金，於94年被
      告自其合作金庫中清分行帳戶匯款150萬元予黃陳娥，
      用以清償上開借款。從而，被告主張上開4筆資金係基於
      贈與關係無償取得，不列入剩餘財產分配範圍，實屬無據
      。
三、被告則以：
（一）被告婚前於中興商業銀行（嗣改為聯邦商業銀行）有定期
      存款100萬元及活期存款16,429元，另於臺中市第二信用
      合作社水湳分社有定期存款190萬元及活期存款486元。
（二）被告婚後於92年5月29日經由法院拍賣程序取得臺中市○
      ○區○○路四段196號之房地，拍定價額為658萬元，被告
      取得資金過程如下：
    1.92年5月29日投標之保證金192萬元：係由被告之婚前財產
      支付。被告於92年5月28日向合作金庫商業銀行中清分行
      以160萬元定存單，質借144萬元，嗣於同年月29日辦理定
      期中途解約及清償質借款項；另被告於92年5月28日向華
      信商業銀行（嗣改為永豐商業銀行）北臺中分行以73萬元
      之定存單，質借48萬元，嗣於同年月29日辦理定期解約，
      並將該筆存單質借全數清償。
    2.92年6月3日繳交之餘款466萬元：其中150萬元係被告大姐
      黃陳娥贈與被告，另被告分別向妻舅配偶王麗淑、妻舅
      黃毅恆、原告及被告四姐陳美雲借貸15萬、85萬、116萬
      、100萬元。被告繳清投標金取得台中市○○路○段房地
      後，隨即於92年7月4日向合作金庫商業銀行中清分行以該
      房地設定最高限額抵押權240萬元，借款200 萬元，先清
      償對王麗淑、黃毅恆及陳美雲之債務。嗣被告於93年4月8
      日向其兄長陳宗明借款250萬元，取得兄嫂吳月霞為發票
      人之華南銀行大里分行支票，存入被告在富邦商業銀行北
      臺中分行帳戶，並於93年5月6日清償對原告之116萬元債
      務。
（三）被告自知無力清償對陳宗明上開250萬元借款，乃與陳宗
      明協議將被告與陳宗明於82年間共同取得之臺中市○○路
      ○段98之3號房屋及其坐落土地，應有部分2分之1讓與陳
      宗明，約定價額為810萬元。因該臺中市○○路○段98之3
      房屋及其坐落土地係被告婚前取得，故此810萬元應列入
      被告之婚前財產。
（四）被告確實曾開具原告為連帶保證人之150萬元借據欲交給
      被告之大姐黃陳娥，然黃陳娥就該筆由被告之四姐陳
      美雲帳戶轉出之150萬元表明贈與被告，用以感謝被告長
      期照顧雙親之辛勞，故被告與黃陳娥實際上並無借貸關
      係，該借據亦未交付予黃陳娥，更無原告已清償黃陳
      娥150萬元借款之情事。
（五）兩造婚姻關係存續期間，被告以婚前定期存款、父親陳盛
      不定期贈與，以及出售被告婚前與胞兄陳宗明共有臺中市
      ○○路○段98之3號房地所得，支付兩造共同生活費用，
      且被告自94年11月間即外出工作迄今，故被告絕非原告所
      稱未負擔任何家庭生活費用或無職業。另原告雖有在家從
      事傷科推拿工作，然收入不多，且大多供原告自行花用，
      原告所稱其所得均用以養家活口及償還借款並非事實。
（六）被告婚後購入臺中市○○路○段196號之房地，乃被告以
      婚前財產及婚後受贈資金取得，其中投標保證金192萬元
      係被告以婚前定期存款質借支付，另受贈自被告胞姐黃陳
      娥150萬元，並以出售婚前與胞兄陳宗明共有之不動產
      取得資金，償還原告借款121萬元及清償合作金庫商業銀
      行貸款本息2,002,674元，合計6,632,674元，此部分於計
      算剩餘財產時自應先予扣除。從而，被告應列入分配之剩
      餘財產為0元。
（七）綜上所述，本件原告應列入分配之剩餘財產為0元，而被
      告應列入分配之剩餘財產亦為0元，揆諸首揭規定，既被
      告並無可供剩餘分配之財產，原告之請求無理由，應予駁
      回等語。並聲明：原告之訴駁回。
四、兩造就本件協議整理爭點及簡化，並確認如下（參98年12月
    21日言詞辯論筆錄）：
（一）兩造不爭執之事項：
    1.原告之婚後財產為0元。
    2.被告結婚時之財產有：
      (1)中興商業銀行有定期存款100萬元，及活期存款16,429
        元。
      (2)臺中市第二信用合作社水湳分社有定期存款190萬元，
        及活期存款486元。
      (3)臺中市○○路○段98之3號房地應有部分2分之1，以810
        萬元計算。
    3.被告於98年5月5日即計算婚後財產基準時點，除下列兩造
      有爭執之事項，被告認為應係無償取得而應不則入剩餘財
      產分配之外，為：被告有臺中市○○區○○路四段196號
      之房地，價值12,236,948元。
（二）兩造爭執之事項：
    1.被告主張陳盛於91年3月22日以匯款贈與514,191元給被告
      ，原告否認該匯款為贈與。
    2.被告主張陳盛於91年1月4日以匯款贈與20萬元給被告，原
      告否認該匯款為贈與。
    3.被告主張陳盛在92年某日將紅包10萬元贈與給被告，原告
      否認有此贈與之事實。
    4.被告主張其大姐黃陳娥贈與150萬元給被告，原告主張
      該150萬元是借款，且被告已清償。
五、得心證之理由
（一）按夫妻未以契約訂立夫妻財產制者，除本法另有規定外，
      以法定財產制為其夫妻財產制。又法定財產關係消滅時，
      夫或妻現存之婚後財產，扣除婚姻關係存續中所負債務後
      ，如有剩餘，其雙方剩餘財產之差額，應平均分配。但因
      繼承或其他無償取得之財產及慰撫金不在此限，民法第10
      05條、第1030條之1第1項分別定有明文。另因民法第1030
      條之1第1項前段之規定係於74年6月3日公布，同年月5日
      生效，而同上開日期修正公布生效之民法親屬編施行法第
      1條後段規定：「關於親屬之事件，其在民法親屬編修正
      前發生者，除該施行法有特別規定外，不適用修正後之規
      定」。又按親屬編施行法增訂第6條之2規定，中華民國91
      年民法親屬編修正前適用聯合財產制之夫妻，其特有財產
      或結婚時之原有財產，於修正施行後視為夫或妻之婚前財
      產；婚姻關係存續中取得之原有財產，於修正施行後視為
      夫或妻之婚後財產。從而，夫妻於91年6月27日前結婚，
      而新法施行後，其婚姻關係仍存續，於同年月日前取得之
      特有財產及其結婚時之原有財產，於法施行後，視為婚前
      財產，而排除於剩餘財產分配之外，惟婚後於同91年6月
      27日前取得之原有財產，則均列入分配。
（二）兩造於90年10月10日結婚，於婚姻關係存續中未以契約訂
      立夫妻財產制，嗣於98年5月5日原告訴請離婚，經鈞院於
      98年6月18日調解兩造離婚成立，因兩造於婚姻關係存續
      中未以契約訂立夫妻財產制，是應以法定財產制為夫妻財
      產制等事實，業經原告提出戶籍謄本2份為證，並有本院
      98年度家調字第788號調解筆錄在卷可憑，被告對此亦不
      爭執，原告此部分之主張，堪信為真實。第按夫妻現存之
      婚後財產，其價值計算以法定財產制關係消滅時為準，但
      夫妻因判決而離婚者，以起訴時為準，民法第1030條之4
      定有明文。揆諸前揭說明，本件應適用法定財產制，兩造
      婚後財產計算之範圍應自90年10月10日起至98年5月5日止
      ，而兩造婚後財產價值之計算，則應以98年5月5日為準，
      再依前述方式計算剩餘財產分配之數額。
（三）原告之婚後財產為0元，而被告結婚時之財產，為定期存
      款2筆分別為100萬元、190萬元，活期存款2筆分別為16,
      429元、486元，及於82年間取得之臺中市○○路○段98之
      3號房地應有部分2分之1，價額以810萬元計算，又被告於
      分配剩餘財產基準日之98年5月5日，其婚後財產除前述四
      （二）之兩造爭執之項目外，為被告於92年6月25日以拍
      賣為原因登記取得之臺中市○○區○○路四段196號之房
      地（即台中市○○區○○段89-2地號土地及同段824建號
      房屋），價值為12,236,948元等情，為兩造所不爭執，已
      如前四（一）所述，復有上開土地及建物登記簿謄本，華
      聲科技不動產估價師事務所98年11月23日華估字第80755
      號函附鑑定報告書在卷可憑。本件應審究者，即為前述四
      （二）之兩造爭執之項目，是否屬於被告婚後無償取得之
      財產，而不應列入剩餘財產分配。經查：
    1.被告之父陳盛於91年3月22日自中興商業銀行民權分行活
      存帳戶匯出514,191元，至被告合庫中清分行00000000000
      00號帳戶等情，業據被告提出上揭帳戶之存摺影本，並有
      聯邦商業銀行98年11月4日98聯銀權字第403號函在卷可憑
      ；而被告之父陳盛於91年1月4日，自其台中二信水湳分社
      活存帳戶提領20萬元，匯至被告在華信商業銀行00000000
      000000號帳戶等情，業據被告提出其帳戶之存摺影本，並
      有台中市第二信用合作社水湳分社98年11月9日98中二信
      水湳字第148號在卷可按，並均為兩造所不爭執，堪信真
      實。被告雖主張此2筆匯款均係自陳盛贈與而來，惟為原
      告所否認。然而匯款予他人之原因，不止一端，諸如贈與
      、合夥、信託、償債、給付買賣價金、消費借貸均有可能
      ，被告就此2筆匯款係因贈與而係無償取得之情，並未舉
      證以實其說，尚難採信。是以被告主張此2筆匯款部分應
      不列入婚後財產，自屬無據。
    2.被告復主張其父陳盛在92年某日將紅包10萬元贈與被告等
      情，為原告所否認，被告復未舉證以實其說，自難採信。
      被告主張此10萬元亦應不列入婚後財產，仍屬無據。
    3.被告大姐黃陳娥於92年6月2日，借用被告四姐陳美雲之
      帳戶匯款150萬元至被告帳戶等情，業據被告提出合作金
      庫銀行0000000000000號帳戶存摺影本在卷可憑，復為兩
      造所不爭執，堪信真實。原告主張該150萬元係被告向黃
      陳娥之借款，並出具被告為立借據人，原告為連帶保證
      人之日期為92年6月3日之借據1紙予黃陳娥，嗣於94 年
      間被告自其合作金庫中清分行帳戶匯款150萬元予黃陳
      娥，用以清償上開借款，並提出該借據1紙在卷可憑。被
      告就其曾開具原告為連帶保證人之該紙150萬元借據等情
      固不爭執，惟辯稱原欲將該借據交給被告之大姐黃陳娥
      ，然黃陳娥表明欲贈與被告，用以感謝被告長期照顧雙
      親之辛勞，故被告實際上並未將借據交付黃陳娥，故係
      贈與而非借貸關係等語。證人即被告大姐黃陳娥到庭證
      稱並無看過原告提出之日期為92年6月3日之借據，並稱：
      「（被告是否有向你借款？）有。是原告與被告同時向我
      借款150萬元。（兩造為何向你借款？）兩造說要買房子
      。（你是否有借款150萬元給兩造？）有，當時我身體不
      好，所以請我的小妹陳美雲幫我處理，陳美雲就匯款入被
      告的戶頭。因當時我身體不好，我有些私房錢放在陳美雲
      那邊，所以我請陳美雲幫我處理。（你有無說150萬元要
      如何清償？）因被告很孝順，所以我就將這筆錢贈與給被
      告，補償其照顧爸爸、媽媽。（匯款時，是否就想說要贈
      與被告，或事後才想要贈與給被告？）我匯款時就這樣想
      了，當時我並無提到要被告還款的事情，且被告也沒有說
      要還我這筆錢。（但借款是借給原告、被告二人？）我有
      打電話給原告，但原告說被告買房子的事情與她無關。被
      告代替我們照顧爸爸、媽媽，媽媽已經過世，爸爸目前仍
      由被告照顧，這150萬元我本來就是想要贈與給被告，讓
      他買房子。（原告稱你借150萬元給兩造時，曾說要原告
      父親當連帶保證人？）我從未說過，且150萬元也無清償
      給我」等語（本院99年1月18日言詞辯論筆錄參照）。另
      被告就其曾書立向黃陳娥借款之借據1紙，並以原告為
      連帶保證人等情固不爭執，惟依該借據第二點記載：「清
      償金額之交付方式，以年度電匯為憑證，共分四期三年繳
      清，第一期於民國九十二年六月三十日，交付金額新台幣
      五十萬元整；第二期於民國九十三年六月三日，交付金額
      新台幣三十萬元整；第三期於民國九十四年六月三日，交
      付金額新台幣三十萬元整；第四期於民國九十五年六月三
      日，交付金額新台幣四十萬元整」，而原告既稱被告係於
      94年間匯款150萬元予黃陳娥用以清償上開借款，自與
      借據記載之清償方式不同，且該借據第三點關於利率之記
      載，於可填寫數據之處所亦留空白，足認被告與黃陳娥
      之間，並未以該借據規範彼此之法律關係，故被告稱黃陳
      娥表明欲贈與被告，用以感謝被告長期照顧雙親之辛勞
      ，被告實際上並未將借據交付黃陳娥等語，尚非全然無
      據。又被告於合作金庫銀行之0000000000000號及0000000
      000000號帳戶，自92年6月以後，並無支出15萬元款項之
      紀錄，有各該帳戶存摺在卷可按，是以原告稱被告係於94
      年間自其合作金庫銀行帳戶匯款150萬元予黃陳娥，用
      以清償上開借款云云，要屬無據，更不足為原告所主張被
      告向黃陳娥借款之認定。準此，被告稱該150萬元，係
      黃陳娥所贈與，而係其無償取得之財產，不應列入被告
      之婚後財產等語，當可採擇。縱認黃陳娥當初係基於借
      貸關係請陳美雲匯150萬元給被告，然因事後黃陳娥並
      無要求被告清償之意，則該150萬元仍屬被告無償取得之
      財產，亦不得列入被告之婚後財產而成為剩餘財產分配之
      客體。
    4.是以，被告於90年10月10日結婚時，其財產價額共計11,
      016,915元（定期存款1,000,000元＋定期存款1,900 ,000
      元＋活期存款16,429元＋活期存款486元＋台中市○○路
      ○段98之3號房地價額8,100,000元＝11,016,915元）。而
      被告於98年5月5日計算婚後財產基準日之財產（即台中市
      ○○路○段196號房地），價額為12,236, 948元，扣除其
      結婚時之財產價額後，為1,220,033元（12,236,948－11,
      016,915＝1,220,033）。其中被告自黃陳娥無償取得之
      150萬元，因不應列入被告之婚後財產，仍需扣除，惟扣
      除後成為負數（1,220,033－1,500,000＝－279,967），
      故被告並無剩餘財產可得分配。
（四）綜上所述，本件原告剩餘財產之價值為0元，惟被告之婚
      後財產經計算後為負數，亦無剩餘分配可得分配。從而，
      原告以剩餘財產分配請求權，請求被告給付其應得部分，
      為無理由，應予駁回。
（五）本件事證已臻明確，兩造所為之其他主張、陳述並所提之
      證據，經審酌後，認均與本件之結論無礙，爰不一一論述
      ，併予敘明。
六、訴訟費用負擔之依據：民事訴訟法第78條。
中    華    民    國    99    年    3     月    5     日
                  家事法庭    法  官  陳宗賢
以上正本係照原本作成
如對本判決上訴須於判決送達後20日內向本院提出上訴狀
中    華    民    國    99    年    3     月    5     日
                              書記官  洪千羽

司法院資訊處製作；財團法人民間司法改革基金會備份。
